臺北高等行政法院判決　　　　　　　　　　　　　　九十一年度訴字第六五○號
　　　　　　　　　　　　　　　.
　原　　　告　菁英綜合證券股份有限公司
　代　表　人　甲○○董事長）.
　訴訟代理人　袁震天律師
　複代理人 　 周黎芳（會計師）
　被　　　告　財政部臺北市國稅局
　代　表　人　張盛和（局長）
　訴訟代理人　乙○○
右當事人間因營利事業所得稅事件，原告不服財政部中華民國九十年十二月十九日臺
財訴字第○九○○○一五九八五號訴願決定，提起行政訴訟。本院判決如左：
　　主  文
原告之訴駁回。
訴訟費用由原告負擔。
    事  實
一緣原告民國（下同）八十五年度營利事業所得稅結算申報，列報證券交易所得新台
  幣（下同）二八七、五八六、三六九元，被告初查以應稅部分之經紀部及承銷部原
  告原申報分攤交際費七、七五三、七八三元，其限額為九四九、四二一元，超限六
  、八○四、三六二元，應歸屬證券交易所得分攤，乃調整證券交易所得為二八○、
  七八二、○○七元。原告不服，申經復查結果，未獲變更，提起訴願，經財政部於
  八十九年六月三十日以台財訴第0000000000號訴願決定書撤銷原處分，
  由被告另為處分。經被告重核，於九十年一月二日以財北國稅法字第八九○○○二
  ○三六號復查決定書調增證券交易所得五六、六四六元，變更證券交易所得為二八
  ○、八三六、六五三元。原告猶表不服，提起訴願，遭決定駁回，遂向本院提起行
  政訴訟。
二兩造聲明：
  (一)原告聲明：訴願決定及原處分不利於原告部分均撤銷。
  (二)被告聲明：如主文所示。
三兩造爭點：
  原告主張其八十五年度營利事業所得稅申報之交際費，係依財政部八十五年八月九
  日函釋明確歸屬至各部門項下分擔，被告竟違反慣例，強將交際費重予區分為應稅
  部門與免稅部門，分別計算限額，顯有違誤，是否可採？
  (一)原告主張之理由：
    1.所得稅法第三十七條於四十四年增訂時，證券交易所得並未停徵所得稅，足見
      ，系爭條文之立法精神與目的並無將計算限額項目區分為應稅、免稅。被告竟
      於七十九年一月一日起停徵證券交易所得稅之後，強要針對收入類別為分類並
      逐項比對限額，顯已不當擴增所得稅法第三十七條之規定：
      (1)查所得稅法第三十七條係於四十四年十二月二十三日增訂，乃用以規範交際
        費之限額及其計算方式。其立法日期早於所得稅法第四條之一之增訂日期，
        顯見所得稅法第三十七條規定在立法當時，並無各款計算之限額應按交際費
        類別歸屬於應稅收入或免稅收入之意旨。且觀諸該法條歷年度之修正內容，
        亦可證明，於所得稅法第四條之一增訂之時，所得稅法第三十七條並未為對
        應之修訂。足見，就所得稅法第三十七條之立法意旨、沿革及法條文義觀之
        ，自始從無納稅義務人應區分應稅、免稅收入，分別計算交際費限額之規定
        。
      (2)況查所得稅法第三十七條訂定之時，縱有免稅收入之存在（例如部分土地債
        券之利息收入係免稅及土地交易所得免稅），卻未見被告援引所得稅法第三
        十七條核算納稅義務人之交際費限額，將納稅義務人之所得分為應稅收入與
        免稅收入，再分別計算其限額之情形。益證所得稅法第三十七條之立法意旨
        ，僅侷限交際費限額之計算方式及其限制，殊核與營利事業所創造之收入為
        應稅收入或免稅收入完全無涉，其理甚明。
      (3)則如前述，所得稅法第三十七條之立法意旨，於七十九年度證券交易所得停
        止課徵所得稅前，既已客觀存在，則不論嗣后證券交易所得是否停徵，依理
        自均不必、亦不應改變其規定之計算方式，更不容被告另行自創以應稅收入
        及免稅收入為分類，分別計算其限額，再加以逐項比較之觀念。足見被告此
        舉不但違反行政處分之一致性，且顯係自行擴充解釋，增加法令所無之限制
        ，實不足採。
    2.查所得稅法於計算營利事業所得額之規定，係以營利事業「整體」為單位，而
      非割裂營利事業為應稅、免稅後始分別加以計算，故各項費用之減除及其限額
      之比較，自不應脫離此立意，始與所得稅法之立法意旨相符：
      (1)按「營利事業所得」之計算，應以其本年度收入總額，減除各項成本費用、
      　損失及其他稅捐後之純益額，為其所得額，係所得稅法第二十四條第一項明
        文所定。同法施行細則第三十一條復有列明。次按所得稅法第七十一條第一
        項：「‧‧‧申報其上一年度內構成綜合所得總額或營利事業收入總額之項
        目及數額，以及有關減免、扣除之事實，並應依其全年應納稅額減除暫繳稅
        額、尚未抵繳之扣繳稅額及可扣抵稅額，計算其應納之結算稅額‧‧‧」。
        承此條文，可知「營利事業所得額」之計算，係以營利事業「整體」為單位
        ，並無先予分割為應稅與免稅所得，分別計算之情形。
      (2)再者，由於所得稅法對於免稅所得之項目，係以逐項列舉方式列出，除免稅
        所得外，其餘則為應稅所得。因此，如欲計算「課稅所得額」，須先計算出
        營利事業全體之「全年所得額」及「免稅所得額」後，復以前兩項相減得出
        「應稅所得額」。此由「營利事業所得稅決算申報書」所載，營利事業「課
        稅所得額」之計算公式應如左所示，即可證之：
        營業收入總額─營業成本費用＝全年所得額（公式一）
        全年所得額─免稅所得額＝課稅所得額（公式二）
        換言之，依前揭（公式一）計算全年所得額時，「課稅所得額」仍屬未知數
        ，故在減除成本、費用及比較稅法規定之限額時，乃需以「整體」營利事業
        為概念，就「整體」收入扣除「整體」之費用（需先扣除「整體」超限之費
        用），而無於計算費用或其限額之階段，即先予區分應稅與免稅之理。準此
        ，依所得稅法第二十四條規定之意旨，以總額法之方式計算之「營利事業所
        得」，乃係所得稅法上之一般計算原則，如欲以不同方式計算，自應有法律
        明文規定，始符稅捐法定主義原則。
      (3)又查交際費用支出之目的，係在維持企業於整體社會結構中之生存所需、或
        用以積極創造企業之營業收益，故如係為企業營運之必要，與業務有直接之
        關連，經取具憑證者，均應得以合法列支；惟另考慮稅捐核課之目的，及避
        免浪費、防止浮濫之考量，乃對營利事業得列報是項支出之總數訂定限額，
        此即為所得稅法第三十七條對交際費訂有限額之立法意旨。惟查交際費係整
        體營業費用之一部分，因如前述，基於所得稅法對於營利事業課稅所得（收
        入、費用及限額）之計算，係以其「整體」為概念，則交際費支出之多寡，
        自亦應以營利事業「整體」為考量之單位。此核諸營利事業所得稅查核準則
        第八十條第一項：「營利事業列支之交際費，‧‧‧，但其全年支付之總額
        ，以不超過左列最高標準為限‧‧‧。」之規定，亦同此旨。職是，在稽徵
        實務上，係將實際支出交際費之金額與各項指標加總合計之限額比較，如前
        者之金額在限額總數以內，其費用即屬合理範圍之支出而不需剔除。此項立
        法意旨揆諸營利事業所得稅申報書之「所得稅法規定有列支限額之項目標準
        計算表」中，其「超過限額自動調減金額」（即（Ｂ─Ａ）欄）係為各項目
        「核定限額」之總計 (Ａ欄）扣除「帳列金額取具合法憑證者」（Ｂ欄），
        即可證明。
      (4)承此，本（八十五）年度原告所申報之交際費支出總額七、九三七、五八○
        元，既小於原告本年度依進貨淨額、銷貨淨額及勞務淨額所計算之限額三三
        五、六○○、三二八元，自得依法全數列報，洵屬無誤。
    3.原告本年度之交際費用，均已依財政部八十五年八月九日台財稅000000
      000函釋明確歸屬至各部門項下負擔，核無由應稅部門負擔免稅部門交際費
      用之情事，被告無任何憑據空言所稱「如免稅項目之相關成本費用歸由應稅項
      目吸收，營利事業將雙重獲益」等語，顯係混淆視聽、模糊焦點，且使該財政
      部函釋形同虛設：
      (1)按「以買賣有價證券為專業之營利事業，因業務需要支付之交際費，其全年
        支付總額，以不超左列標準為限：（一）買賣有價證券，依所得稅法第三十
        七條第一項第一款及第二款規定辦理。（二）因有價證券所取得之股息、紅
        利及利息（包括短期票券之利息收入）等投資收益，准併入營業收入總額，
        依所得稅法第三十七條第一項第四款規定辦理，但投資收益百分之八十（註
        ：現行法係全額免計）免計入所得額部分，因實質免稅，則不應併計。」為
        財政部八十三年十一月二十三日台財稅000000000號函釋所揭意旨
        。又「二、以有價證券買賣為專業之營利事業，其屬兼含經營證券交易法第
        十五條規定三種證券業務之綜合證券商及依票券商管理辦法第七條所稱票券
        金融公司部分之分攤原則補充核釋如下：（一）綜合證券商：營業費用部分
        ：其可明確歸屬者，得依個別歸屬認列；無法明確歸屬者，得依費用性質，
        分別選擇依部門薪資、員工人數或辦公室使用面積等作為合理歸屬之分攤基
        礎，計算有價證券出售部分應分攤之費用，不得在課稅所得項下減除。惟其
        分攤方式經選定後，前後期應一致，不得變更。」財政部八十五年八月九日
        台財稅八五一九一四四○四號函釋著有明文。
      (2)查原告係為綜合證券商，營業之項目可分為自營業務（兼營免稅及應稅）、
        承銷業務及經紀業務（皆應稅）。日常業務支出交際費用時，乃依財政部八
        十五年八月九日台財稅八五一九一四四○四號函先依支出之相對部門別明確
        歸屬至各該部門項下，至無法明確歸屬於上述業務別之交際費用（如管理部
        門發生者）亦於前後年度一致之基礎上，分攤予相關部門負擔。故就計算免
        稅所得及應稅所得之範圍而言，均已明確且正確歸屬，自無被告所稱「如免
        稅項目之相關成本費用歸由應稅項目吸收，營利事業將雙重獲益」等情。而
        被告既知原告已正確計算免稅範圍之事實，卻在無任何證據下即片面主張上
        述理由予以搪塞，顯見其欲模糊爭點、混淆視聽之意圖，其主張自無足取。
      (3)且以買賣不動產為專業之營利事業，其土地交易所得依所得稅法第四條第一
        項第十六款規定亦同屬免稅所得，故財政部函釋法令同係要求計算土地交易
        所得時，應將營業費用分攤於帳外調整減列；惟查被告於計算該等營利事業
        之交際費是否超限時，卻故未就土地交易所得與非土地交易所得兩類，分別
        計算其限額。足證被告僅針對綜合證券商等營利事業，強行區分應稅業務與
        免稅業務，分別核定其交際費限額，實有違「租稅公平」之原則，並以行業
        別為差別待遇之違誤。
      (4)綜上，被告強行將原告本年度之交際費區分為免稅及應稅兩部分，分別計算
        限額，而自創法律所無之規定。另其嗣將原告應稅部門實際發生之交際費用
        超過被告設算之限額後之餘額，轉列予免稅之自營部門負擔之舉，實已不論
        費用發生之部門別而將費用張冠李戴，顯已嚴重悖離成本收入配合之原則。
        遑論被告此種計算方式，顯已悖於財政部八十五年八月九日台財稅八五一九
        一四四○四號函釋，要求營利事業費用正確歸屬之意旨，非但徒增徵納雙方
        之麻煩，亦使上開財政部函釋形同虛設，而使納稅義務人無所適從。
    4.被告對本件之核課方式顯與其以往對所得稅法第三十七條有關交際費最高限額
      之解釋意旨不符，而有違行政自我拘束原則，故為鈞院八十九年訴字第三二九
      七號判決所不採：
      (1)按稅捐稽徵機關在稅捐稽徵實務上，對所得稅法第三十七條第一項規範意旨
        之解釋，是按所得稅法第三十七條第一項一至四款之規定，各自計算出每一
        個營利事業在每一業務範圍內之最高限額交際費金額，再將四項金額相加，
        以其總額為該營利事業當年度交際費之最高限額，至於該營利事業實際申報
        之交際費，在當年度交際費之最高限額內，則一律核實認列，不再區別所得
        稅法第三十七條第一項各款之限額，此一作業慣例不僅為稅務實務所普遍認
        知，而且也表現在主管機關印製、供營利事業申報稅捐時所使用之「所得稅
        法規定有列支限額之項目標準計算表」空白表格上（從其「交際費（一）（
        二）」欄之「規定限額」小欄按所得稅法第三十七條第一項各款事由分別畫
        格供填載，但「帳列金額具有合法憑證者」小欄及「超過限額自動調減金額
        」小欄則是整欄供納稅義務人填載一筆金額，不再區分各款之金額，即可明
        顯看出以上之慣例）。換言之，稅捐稽徵機關向來之法律觀念，一向是將交
        際費最高限額視為一個營利事業之總限額，而不再區分每個業務範圍之交際
        費限額，交際費只要符合支出要件，又不超過總限額，一律是承認。因此一
        個營利事業有可能發生「因進貨而支出之交際費高於依所得稅法第三十七條
        第一項第一款計算之業務範圍最高限額，但因為銷貨部分沒交際費之支出，
        而將所得稅法第三十七條第一項第一、二款之交際費加總計算後，原來之交
        際費仍在總限額額度內」之情形，此等情形，稅捐稽徵主管機關一向接受納
        稅義務人之全額列報。
      (2)查原告每一部門所支付之交際費用各不相同（事實上，經紀及承銷部門需要
        開闢客源，交際費支出當然會比較多，而自營部門只須在證票市場買賣股票
        及票券，反而不太需要交際費之支出），依被告向來之法律見解，只要符合
        規定，又未超過法定最高總限額，並無不准核實認列之理由。
      (3)惟被告在本件中卻一反其已往之行政作業慣例，而認為同一營利事業之應稅
        業務與免稅業務也各自有其交際費限額，且不實際審查每筆交際費支出之核
        準認列要件（即「業務上直接支付」，「經取得確實單據」），直接將原告
        申報之交際費總額，扣除課稅業務項下之限額後，所有餘額都算入免稅所得
        項下之交際費，此種作法與其已往對所得稅法第三十七條有關交際費最高限
        額之解釋意旨全然不符，難謂合法。鈞院於九十一年六月五日即以上述相同
        之理由，就八十九年度訴字第三二九七號中交際費超限部分，判決被告敗訴
        在案。
    5.根據被告對於所得稅法第三十七條之解釋，則其對於「各行業」交際費之核定
      方式及申報書格式之設計，應以逐項比較為唯一之方式，然被告現行之行政處
      分僅獨薄原告之行業，顯有違憲法第七條所揭諸之平等原則：
      (1)按所得稅法第三十七條之規定為：業務上直接支付之交際應酬費用，其經取
        得確實單據者，得分別依左列之限度，列為費用或損失：一、以進貨為目的
        。於進貨時直接所支付之交際應酬費用全年支付總額，以不超過全年進貨價
        千分之二為限。‧‧‧。二、以銷貨為目的。於銷貨時直接所支付之交際應
        酬費用全年支付總額，以不超過全年銷貨價千分之五為限。‧‧‧。三、以
        運輸貨物為目的。於運輸時直接所支付之交際應酬費用全年支付總額，以不
        超過貨運運價千分之十為限。‧‧‧。四、以供給勞務或信用為業者。以成
        立交易為目的。於成立交易時，直接所支付之交際應酬費用全年支付總額，
        以不超過全年營業收益額千分之十五為限。‧‧。」。
      (2)此項法條上之規定，依據被告訴訟代理人於準備程序庭上之解釋為：「所得
        稅法第三十七條規定之意旨，即為各業務別分別有其限額，故各項業務本應
        就限額與實際支出金額『逐項』加以比較。」，倘此，則依據被告此種見解
        ，其設計供各營利事業所使用之申報書其格式應如圖一所示，然實際上，被
        告之申報書格式（不因營利事業行業別而有分別），自刊行以來，一直都是
        採取圖二之格式，雖然被告訴訟代理人於準備程序庭中坦承目前刊行之格式
        （圖二格式）應為錯誤，惟自該格式刊行以來，數十年間均未見被告有所修
        正，可見，被告對於其他行業交際費之審核，一向採用格式二（即以公司整
        體申報金額與限額整體比較）為其概念，僅僅惟獨對於原告之行業，要求以
        格式一（即逐項審核）之方式為標準，顯見被告審核之標準因行業別而為差
        別待遇，實有違憲法第七條所揭諸之「平等原則」，而有可議之處。
      (3)再者，被告對於其他行業採用格式二為審核時，可能發生以下之效果：亦即
        ，在格式二中，當某一限額之交易費已經超限，而其他項目之交際費並未超
        限時，依據被告以整體金額為考量之認定，即會發生以未超限部分交際費之
        限額補貼已超限部分交際費限額之效果（如圖三所示：只有銷貨業務有交際
        費支出，進貨則無，如逐項依限額認定，應將銷貨交際費剔除十萬元，惟目
        前被告係採總額認列，故視為全數未超限）。此時，如依被告訴代所言之見
        解，即法律之規定應為每一項業務均僅得依據其限額辦理，則被告自應全面
        性的就各營利事業每一業務別逐項審視其限額，並將超限部分予以剔除，而
        不應讓圖三之情況發生且成為一種行政先例，由此可看出，被告現行之行政
        處分已與其見解存在矛盾不一致之處。
      (4)上述各限額間相互補貼之情形為被告所明知，然為何對於原告以外之行業，
        卻遲不依據其所持「逐項」比較之做法辦理？依據被告之說法，乃因為：「
        原告以外之行業，其所從事之業務內容全部都為『應稅』，在應稅之情況下
        ，即使各業務別相互補貼，對於課稅所得亦不生影響。」，惟就此觀點，原
        告認為：
        被告此等見解，顯乃已經恣意擴充法令所無之解釋。由所得稅法第三十七
          條之立法意旨及先後修正之條文觀之，均未見任何交際費之限額應依據應
          稅、免稅業務而須有不同之計算方式規定。
        被告此等解釋，實際上存有一前提─即應稅業務之交易費限額「得」相互
          補貼，惟此等說法，有無違背被告之前之推論及法律之規定？
          依據被告一再堅認之見解：「所得稅法第三十七條係規定須就各業務別逐
          項比較」，則依此規定，似乎即使所從事之交易均為應稅業務下（而非僅
          於兼營免稅業務情況下），亦應就各項應稅業務別超限之部分予以剔除，
          不得相互補貼。超限部分經剔除之後，其發生之所得效果為：費用合法列
          支之列報減少，亦即課稅所得之增加，此種所得增加之效果，即為限額規
          範之意義，可知限額之剔除應與納稅義務人所從事之業務為應稅或免稅無
          關。
    6.就原告之行業特性而言，被告要求逐項比較之方式，實與經濟實質有違，難以
      符合實質課稅之精神：
      (1)所得稅法第三十七條中規定以各業務別之業務量作為計算每一業務別交際費
        限額之基礎，即是存在一種假設前提：即業務量愈大者（或收入愈大者）所
        需要之交際費應越多。然原告基於行業特性，如墨守上述法則，可能發生極
        不合理之狀況：
        查計算免稅業務限額之基礎，常基於應稅部門之貢獻，然此一貢獻度，卻
          無法於限額計算之公式上明確表達。例如：當承銷部門對於所開拓之客戶
          提供輔導上市上櫃後，其所承銷之股票，於市場上出售後，此時，該出售
          之售價及成本均反映於免稅業務之收益，亦即，用以計算免稅業務交際費
          限額之基礎會因此而加大，但就其所投入之費用支出而言（如交際費），
          卻係列帳於應稅業務項下，導致交際費實際支出時歸類至應稅業務，但其
          實際效用並非直接造成應稅收入及應稅限額之增加，反係造成免稅業務收
          益及其限額之增加。上述成果與效益不一致之連結狀況，使得如逕以應、
          免稅業務收益（量）作為衡量應、免稅費用應有之限額，將使衡量結果無
          法反映實質，而存有偏差。
        以原告各業務別之獲利與實際支出數觀察：
          原告本（八十五）年度買賣有價證券之損益（單就進、銷間差額計算）為
          四四七、四八三、一八五元，手續費收入為一三七、二三六、八八七元；
          自營部門之交際費實支數為一六八、五七二元，承銷及經紀部門實支數為
          七、七五三、七八三元。數據顯示，原告基於上述理由，導致以承銷及經
          紀部門名義列帳之交際費數十倍於自營業務，則被告以各業務別之業務量
          （收入）以計算其應有之交際費限額之理論基準，顯不適用於此行業。
      (2)依據實質課稅之內涵，當由外觀之結果無法客觀的比較以得出一合理之課稅
        依據時，就應從經濟實質加以觀察。正由於綜合證券商跨業務間互補性相當
        強之特性，無法由各部門之收益與成本間導出一推論各業務合理費用限額之
        依據，自應將綜合證券商視為一整體，即以證券商交際費整體之限額與整體
        之費用支出數，作為比較認剔之基礎，否則單純要求依據法令之規定「逐項
        」比較辦理，並不能在課稅之要求與租稅之公平間求取適當之平衡。
    7.綜上所述，當行政機關所為之行政處分已成為一種行政先例時，人民對於此先
      例之信賴自應予以保護。同時，行政機關於課予人民以繳納租稅義務之法律時
      ，不應於無法律之授權下，對於不同行業別為差別之待遇，且應就經濟實質酌
      予衡量。否則，倘公法上之平等原則、實質課稅原則及信賴保護原則均已被違
      背，法律可任由行政機關自行解釋、恣意運用時，法治國家之精神即不復存在
      。請鈞院明察，判決如訴之聲明，以維原告之合法權益。
  (二)被告主張之理由：
    1.查本件於原告第一次提起訴願時，被告因查應稅收入之交際費限額，應將股利
    　收入等投資收益計九、四四○、九三八元，併計核算限額，乃作成有利答辯，
      由財政部訴願決定撤銷，由被告另為處分，嗣經被告重核決定，將下列投資收
      益：（一）應稅之股利收入六、二三八、四九七元、（二）短期票券利息一、
      一六九、六四四元、（三）代開單及零股送存四三、一○○元、（四）代繳證
      交稅獎金九六、六五三元、（五）復華手續費收入一、八九三、○四四元等計
      九、四四○、九三八元，歸入併計，則應稅部門之交際費限額應為一、○○六
      、○六七元【（137,236,887+9,440,938）×0.6% + 126,000　= 1,006,067】
      ，是予以調增證券交易所得五六、六四六元，變更核定證券交易所得為二八○
      、八三六、六五三元。
    2.原告既屬綜合證券商，綜合證券商與一般投資公司之經營方式不同，其經紀、
      承銷及自營等各部門之組織架構及業務明確，各該部門因經營部門業務所發生
      之相關費用，依財政部台財稅第八五一九一四四○四號函釋意旨，應個別歸屬
      於各部門收支損益項下之營業費用認列，僅管理部門（無營業收入）之損失費
      用因無明確歸屬，始可按其費用性質，分別依部門薪資、員工人數或辦公室使
      用面積等作為合理歸屬之分攤基礎。但所得稅法第三十七條規定之交際費之列
      支係以與業務直接有關者為限，綜合證券商之經紀、承銷及自營等各部門經營
      業務所支付之交際費，自應依交際對象或各該部門經營業務之營業收入歸屬於
      各業務部門項下之營業費用（屬可明確歸屬之費用，應個別歸屬認列），並分
      別依所得稅法第三十七條規定限額列報，如由管理部門列支，並依業務部門薪
      資、員工人數或辦公室使用面積等作為合理歸屬之分攤基礎，將造成自營部門
      免稅項目之相關成本費用歸由應稅項目吸收，易造成自營部門免稅項目之交際
      費限額歸由經紀部門應稅項目交際費吸收，則綜合證券商將雙重獲益，不僅有
      失交際費限額列支之立法原意，並造成侵蝕稅源及課稅不公平之不合理現象。
      是被告為正確計算，依規定分別核算原告非屬免稅業務部分之交際費可列支限
      額及出售有價證券免稅業務部分之交際費限額後，再將超過應稅業務部門可列
      支之交際費限額部分，移由免稅部門核認，此係採對原告最有利之計算方式，
      即將非屬出售有價證券應稅業務部分，讓原告享受全部之交際費限額，再將超
      過應稅業務可列支之交際費限額部分，歸屬為出售有價證券免稅業務部分之費
      用，轉自有價證券出售收入項下認列，於法並無不合。
    3.依所得稅法第三十七條規定，營利事業進、銷貨之交際費亦須依不同比例之限
    　度分別計算；另揆諸司法院釋字第四九三號解釋，原告主張計算營利事業所得
      稅額應以營利事業整體為單位，不應割裂營利事業為應稅、免稅後始分別加以
      計算之論點，顯然有誤。
    4.類此事件，已有最高行政法院（八十九年七月一日改制前為行政法院）八十九
      年度判字第二○六九號、鈞院九十年訴字第三四九號及九十一年度判字第五二
      七號等多件判決可資參酌。
　　理  由
一按「營利事業所得之計算，以其本年度收入總額減除各項成本費用、損失及稅捐後
  之純益額為所得額。」、「自中華民國七十九年一月一日起，證券交易所得停止課
  徵所得稅．．．」及「業務上直接支付之交際應酬費用，其經取得確實單據者，得
  分別依左列之限度，列為費用或損失：一、以進貨為目的，．．．二、以銷貨為目
  的，．．．三、以運輸貨物為目的，．．．四、以供給勞務或信用為業者，．．．
  」分別為所得稅法第二十四條第一項、第四條之一及第三十七條所明定。次按「．
  ．二、以買賣有價證券為專業之營利事業，因業務需要支付之交際費，其全年支付
  總額，以不超過左列標準為限：（一）買賣有價證券，依所得稅法第三十七條第一
  項第一款及第二款規定辦理。（二）因有價證券所取得之股息、紅利及利息（包括
  短期票券之利息收入）等投資收益，准併入營業收入總額，依所得稅法第三十七條
  第一項第四款規定辦理，但投資收益百分之八十免計入所得額部分，因實質免稅，
  則不應併計。」及「．．．其屬兼含經營證券交易法第十五條規定三種證券業務之
  綜合證券商部分之分攤原則補充核釋如下：１、營業費用部分：其可明確歸屬者，
  得依個別歸屬認列：無法明確歸屬者，得依費用性質，分別選擇依部門薪資、員工
  人數或辦公室使用面積等作為合理歸屬之分攤基礎，計算有價證券出售部分應分攤
  之費用，不得在課稅所得項下減除。惟其分攤方式經選定後，前後期應一致，不得
  變更。．．．」復經財政部八十三年十一月二十三日台財稅第000000000
  號及八十五年八月九日台財稅第八五一九一四四○四號函釋有案。上開函釋，均係
  財政部本於權責，依法所為釋示，未逾越法律規定，自可適用。
二本件原告八十五年度營利事業所得稅結算申報，列報證券交易所得二八七、五八六
  、三六九元，被告初查以應稅部分之經紀部及承銷部原告原申報分攤交際費七、七
  五三、七八三元，其限額為九四九、四二一元，超限六、八○四、三六二元，應歸
  屬證券交易所得分攤，乃調整證券交易所得為二八○、七八二、○○七元。原告不
  服，循序申請復查、提起訴願，經財政部訴願決定撤銷原處分，由被告另為處分。
  經被告重核復查決定調增證券交易所得五六、六四六元，變更證券交易所得為二八
  ○、八三六、六五三元。原告猶表不服，提起訴願，遭決定駁回，復起訴主張其八
  十五年度營利事業所得稅申報之交際費，係依財政部八十五年八月九日函釋明確歸
  屬至各部門項下分擔，被告竟違反慣例，強將交際費重予區分為應稅部門與免稅部
  門，分別計算限額，顯有違誤，詳如其起訴狀事實欄所載理由等語。查原告屬綜合
  證券商，其與一般投資公司之經營方式不同，原告所設之經紀、承銷及自營等各部
  門之組織架構及業務明確，各該部門因經營部門業務所發生之相關費用，依上開財
  政部台財稅第八五一九一四四○四號函釋意旨，應個別歸屬於各部門收支損益項下
  之營業費用認列，僅管理部門因無營業收入，其損失費用無明確歸屬，始可按其費
  用性質，分別依部門薪資、員工人數或辦公室使用面積等作為合理歸屬之分攤基礎
  。但所得稅法第三十七條規定之交際費之列支係以與業務直接有關者為限，綜合證
  券商之經紀、承銷及自營等各部門經營業務所支付之交際費，自應依交際對象或各
  該部門經營業務之營業收入歸屬於各業務部門項下之營業費用，屬可明確歸屬之費
  用，應個別歸屬認列，並分別依規定限額列報，如由管理部門列支，並依業務部門
  薪資、員工人數或辦公室使用面積等作為合理歸屬之分攤基礎，將造成自營部門免
  稅項目之相關成本費用歸由應稅項目吸收，易造成自營部門免稅項目之交際費限額
  歸由經紀部門應稅項目交際費吸收，則綜合證券商即原告將雙重獲益，不僅有失交
  際費限額列支之立法原意，並造成侵蝕稅源及課稅不公平之不合理現象。是被告為
  正確計算，分別核算原告非屬免稅業務部分之交際費可列支限額及出售有價證券免
  稅業務部分之交際費限額後，再將超過應稅業務部門可列支之交際費限額部分，移
  由免稅部門核認，此係採對原告最有利之計算方式，即將非屬出售有價證券應稅業
  務部分，讓原告享受全部之交際費限額，再將超過應稅業務可列支之交際費限額部
  分，歸屬為出售有價證券免稅業務部分之費用，轉自有價證券出售收入項下認列，
  揆諸首揭規定及說明，自無不合。
三至於原告訴稱：被告過去一向慣例將交際費最高限額視為一個營利事業之總限額，
  而被告竟違反慣例，強將交際費重予區分為應稅部門與免稅部門，分別計算限額，
  顯有違誤乙節。惟查稅捐稽徵機關課稅應朝依法、核實、正確提昇，本件被告對交
  際費之分攤課稅計算方式，已有最高行政法院九十一年度判字第五二七號等多件判
  決採相同見解，故原告此部分所訴，亦不足採。
四據上論結，本件被告之原處分（復查決定）關於變更部分，認事用法，俱無不合，
  訴願決定，予以維持，亦無不合，原告起訴意旨，非有理由，應予駁回。
五據上論結，本件原告之訴為無理由，依行政訴訟法第九十八條第三項前段，判決如
  主文。
中　　　華　　　民　　　國　　九十一　　年　　　十　　　月　　　九　　　日
                            臺 北 高 等 行 政 法 院  第 一 庭
                                           審 判 長  法    官  王立杰
                                                     法    官  劉介中
                                                     法    官  黃本仁
右為正本係照原本作成。
如不服本判決，應於送達後二十日內，向本院提出上訴狀並表明上訴理由，如於本判
決宣示後送達前提起上訴者，應於判決送達後二十日內補提上訴理由書（須按他造人
數附繕本）。
中　　　華　　　民　　　國　　九十一　　年　　　十　　　月　　  九　  　日
                                                     書 記 官  姚國華
